臺灣高等法院高雄分院刑事判決　　　　 96年度上重訴字第7號
上　訴　人
即　被　告　乙○○
指定辯護人　黃仕昆　律師
上列上訴人因殺人案件，不服臺灣高雄地方法院95年度重訴字第
83號中華民國95年12月27日第一審判決（起訴案號：臺灣高雄地
方法院檢察署95年度偵字第11129 號），提起上訴，本院判決如
下：
     主  文
上訴駁回。
     事  實
一、乙○○自民國95年4 月1 日起，以每月新臺幣（下同）4 千
    元之代價，向黃春鳳承租高雄縣鳳山市鎮○街4 之1 號5 樓
    503 室，因黃春鳳曾主動關懷乙○○之居住情形，乙○○因
    而對黃春鳳心生愛慕。嗣於同年月16日晚上10時6 分許，乙
    ○○酒後思及曾目睹黃春鳳與同址另一不詳姓名之男性房客
    疑似交往，心生怨妒而亟思報復，即預謀殺害黃春鳳，乃先
    以0000000000號行動電話撥打黃春鳳持用之0000000000號電
    話，向黃春鳳佯稱租屋處冷氣漏水，黃春鳳應允前去查看後
    ，乙○○即從上址廚房內，取出水果刀2 把（刀刃寬分別為
    3.2 公分及2.0 公分），將該把刀刃寬2.0 公分之水果刀置
    於其房內木板隔間之桌上，並用其所有之黑色背包蓋住，另
    將刀刃寬3.2 公分之水果刀藏置於該隔間之木櫃上，用枕頭
    掩蓋，準備殺害黃春鳳。待黃春鳳於同日晚間11時25許依約
    前往上址後，乙○○即將之誘騙至承租房間內之隔間處，趁
    黃春鳳查看漏水處之際，於心智正常且清楚之情況下，自其
    房間上開桌上取出預藏刀刃寬2.0 公分之水果刀，自黃春鳳
    背後，以右手握刀由上往下朝黃春鳳左背部刺入，惟因用力
    過猛致水果刀刀柄斷裂，黃春鳳突遭攻擊為求保命，將其皮
    包內之物品全數倒出，表示願意給予乙○○金錢，詎乙○○
    並未因此罷手，反而自黃春鳳背後以左手臂勒住其頸部，再
    以右手壓住左手施加重力之方式猛力壓迫，此時黃春鳳以口
    咬住乙○○之右手虎口，後乙○○聽聞同址另名房客吳振銘
    開門之聲響，唯恐黃春鳳呼救，旋放開雙手，衝至預藏刀刃
    寬3.2 公分水果刀之木櫃上取出水果刀，用右手正向握刀由
    上往下朝黃春鳳右胸部刺入，再用左手從正面掐住黃春鳳頸
    部，直到黃春鳳停止掙扎始行放手，造成黃春鳳受有2 處單
    面刃銳器刺創傷，分別為：(1)頭頂下38公分，中線向右4 公
    分，寬2 公分（外口3 公分），下緣有挫傷，深度約6 公分
    ；右往左，上往下及前往後；傷及右上肺葉（2 公分）；(2)
    頭頂下31公分，背部中線向左2 公分，寬3 公分，刀尖向上
    ，有拖刀1 公分于下方，深度約4.0 公分；左往右，後往前
    及上往下；傷及骨頭及皮下，經左側後第6 肋骨至左下肺尖
    （2 公分），及受有右下顎4 公分，左側舌骨角斷裂之頸部
    勒痕挫傷，致黃春鳳於同日11時25分許至翌日凌晨2 時許間
    ，因單面刃銳器刺創造成兩側血氣胸下，而壓迫頸部窒息，
    當場不治死亡。乙○○隨即於翌日凌晨零時59分許及同日1
    時11分許，自行以其所持用之上開行動電話，撥打110 報案
    ，表示在高雄縣鳳山市○○街125 巷23號5 樓殺人，但未表
    明姓名，惟因乙○○誤報地址，致警員未能抵達，乙○○遂
    再於同日1 時17分許，於其所犯殺人罪未被有偵查權之公務
    員或機關發覺前，自動以手機撥打110 向高雄縣政府警察局
    鳳山分局勤務中心值班人員陳正國報案稱其本人殺死房東黃
    春鳳，現場在高雄縣鳳山市鎮○街4 號之15樓501 室或高雄
    縣鳳山市○○街125 巷23號5 樓，陳正國即通知線上執行巡
    邏之警員黃德洲前往，乙○○則換下身上沾有血跡之衣褲，
    留在現場。嗣於同日凌晨2 時許，警員黃德洲到場時黃春鳳
    已無生命跡象，並扣得非其所有之水果刀2 把（其中1 把刀
    刃與刀把已斷裂分開）。
二、案經黃春鳳之女甲○○訴由高雄縣政府警察局鳳山分局報告
    臺灣高雄地方法院檢察署檢察官偵查起訴。
    理  由
壹、程序方面
一、證人林陳戎爰於警詢陳述之證據能力：
    按被告以外之人（包括證人、鑑定人、告訴人、被害人及共
    同被告等）於審判外之陳述雖不符刑事訴訟法第159 條之1
    至之4 等四條之規定，而經當事人於審判程序同意作為證據
    ，法院審酌該言詞陳述或書面陳述作成時之情況，認為適當
    者，亦得為證據；當事人、代理人或辯護人於法院調查證據
    時，知有刑事訴訟法第159 條第1 項不得為證據之情形，而
    未於言詞辯論終結前聲明異議者，視為有前項之同意，同法
    第159 條之5 定有明文。本件證人陳林戎爰固曾於警詢中為
    陳述，其性質雖屬傳聞證據，惟其未再於法院審理中為陳述
    ，且查無符合同法第159 條之1 至之4 等前四條之情形，其
    等所為之上開警詢筆錄內容，業經本院審理時予以提示並告
    以要旨，且各經檢察官、辯護人及被告等人表示意見。當事
    人或辯護人已知上述筆錄乃傳聞證據，且均未於言詞辯論終
    結前對該等筆錄內容異議，依上開規定，是其於警詢中之證
    言，已擬制同意其有證據能力，本院審酌上開筆錄作成時，
    較無人情施壓或干擾，亦無不當取供之情形，認為以之作為
    本案之證據亦屬適當，是其於警詢中之證言自具有證據能力
    。
二、證人張瑜珍、黃德洲、陳正國於偵查中陳述之證據能力：
    按被告以外之人於偵查中向檢察官所為陳述，除顯有不可信
    之情況者外，得為證據，同法第159 條之1 第2 項定有明文
    。本件證人張瑜珍、黃德洲、陳正國於檢察官偵查中所為之
    陳述，其等均未曾提及檢察官在偵查時有不法取供之情形，
    又無人反對該項供述得具有證據能力，及釋明上開供述有顯
    不可信之情況，依上說明，其等於偵查中之證言自均具有證
    據能力。
貳、實體方面
一、訊據上訴人即被告乙○○就其於上揭時地，酒後持2 把水果
    刀朝黃春鳳之身體猛刺及徒手勒掐被害人黃春鳳頸部，導致
    其死亡之事實固供承不諱，惟矢口否認有何預謀殺人情事，
    辯稱：小支水果刀是我自己的，原本就放在房間桌上，是用
    來刮髒東西，大支水果刀是案發當天自廚房拿到房間內，用
    來切鹽酥雞，當時房間冷氣確有漏水，才打電話叫黃春鳳來
    修理，並順便問黃春鳳其與隔壁男性房客之關係，結果遭黃
    春鳳言語嘲諷，兩人因而發生口角，加上我當時喝醉酒，所
    以一時情緒失控，始臨時萌生殺意，並非預謀殺人云云。辯
    護人則為被告辯護稱：被告在案發後即95年4 月17日2 時51
    分許，在案發現場經警員實施呼氣酒測值為0.74mg/L，顯見
    被告案發當時已因飲酒致其行為辨識能力發生障礙等語，惟
    查：
(一)、被告如何於上開時、地，因心生怨妒而亟思報復，而預先打
    電話予被害人佯稱租屋處房間冷氣漏水，誘騙被害人至被告
    承租房間之隔間內，再趁被害人查看漏水處不注意之際，持
    2 把水果刀刺殺被害人，並以手猛力壓迫其頸部，致其當場
    死亡之事實，業據被告於警詢及第一次偵查中供承不諱（警
    卷第4 至8 頁；相卷第39至42頁），其自第二次偵查起迄本
    院審理時止，亦始終坦承持刀殺害被害人之事實，並據證人
    即被告之阿姨張瑜珍於偵查中證述：被告在案發當天晚上11
    時55分許打電話告訴我他殺人，翌日凌晨1 時許，被告又打
    給我，說他已經報案，為何警察都沒有來，並要我轉告他母
    親說對不起她，我就問他發生何事，他說他真的殺人，後來
    我會同警察進入被告租屋處，發現被告坐在房間地上，被告
    跟我說人在隔間地上，我不太敢看，只看到被單下好像有蓋
    一個東西等語在卷（偵卷第63至65頁）；又被害人在案發前
    確有接獲被告之來電，亦據證人即於案發當天晚上與被害人
    共用晚餐之友人林陳爰戎於警詢證述：被害人在案發前即94
    年4 月16日晚上10時許，在我家有接獲1 通電話，對方說他
    冷氣在滴水，黃春鳳問他滴多少水，對方答滴兩桶水，叫黃
    春鳳過去看一看，後來黃春鳳在當天晚上10時35分許離開我
    家等語（偵卷第101 頁），並有被告在案發前即94年4 月16
    日晚上10時6 分許，以其持用之0000000000號行動電話，撥
    打被害人持用之0000000000號行動電話之雙向通聯紀錄資料
    在卷可稽（偵卷第82頁）；另被告在案發後，曾多次以其持
    用之上開行動電話，撥打110 向高雄縣政府警察局鳳山分局
    勤務中心報案乙節，有高雄縣政府警察局鳳山分局中心來案
    各類案件記錄表2 紙、高雄縣政府警察局鳳山分局五甲派出
    所受理各類案件紀錄表1 紙（偵卷第28、29、46頁）、及被
    告持用上開門號之雙向通聯紀錄資料在卷可稽（偵卷第28、
    29 、46 、47、83頁）。又警方據報到現場後再通知救護車
    到場時，救護人員表示被害人已無生命跡象等情，亦據證人
    即到場處理之警員黃德洲於偵查中證述甚詳。又被害人遭被
    告刺殺，受有如事實欄所示之傷害，並因單面刃銳器刺創造
    成兩側血氣胸下，而壓迫頸部窒息死亡，亦經臺灣高雄地方
    法院檢察署檢察官督同法醫師相驗及解剖屬實，製有勘驗筆
    錄、相驗屍體證明書、驗斷書、相驗報告書在卷可稽（偵卷
    第47、50至62、113 、114 頁），並經法務部法醫研究所就
    被害人死因鑑定無訛，亦有該所95年5 月15日法醫理字第09
    50001959號函附鑑定書在卷可考（偵卷第102 至112 頁），
    此外，復有現場照片26張（相卷第18至30頁）、刑案現場勘
    查照片53張（相卷第75至88頁）及水果刀2 把扣案可資佐證
    ，足徵被告上開自白與事實相符，堪以採信。
(二)、被告雖辯稱：小支水果刀是我自己的，原本就放在房間桌上
    ，是用來刮髒東西，大支水果刀是案發當天自廚房拿到房間
    內，用來切鹽酥雞，當時房間冷氣確有漏水，才打電話叫黃
    春鳳來修理，並順便問黃春鳳其與隔壁男性房客之關係，結
    果遭黃春鳳言語嘲諷，兩人因而發生口角，加上我當時喝醉
    酒，所以一時情緒失控，始臨時萌生殺意，並非預謀殺人云
    云。然被告確係在打電話予被害人時，即預謀殺害被害人，
    並於打完電話後，至廚房取得水果刀2 支，其中1 把藏在房
    間內隔間木櫃枕頭下，另1 把藏在房間內隔間桌子上，並用
    黑色包包蓋住等情，業據被告在警詢及第一次偵查中供述甚
    詳，其在原審亦自承在警詢之陳述係出於自由意志（原審卷
    第100 頁），是被告嗣自第二次偵查起，改稱有1 把水果刀
    原本即放在房間內，及因當場遭被害人言語激怒，始臨時起
    意殺人云云，已難憑信；況且被告於本院亦自承案發前，確
    有將1 支水果刀放在房間桌上以黑色背包蓋住，並在被害人
    抵達前，自廚房取得另1 支水果刀，並放在房間木櫃上以枕
    頭蓋住乙情（本院96年3 月22日準備程序筆錄第2 頁），佐
    以案發後經高雄縣政府警察局鑑識課人員勘查現場結果發現
    ：於被告房間內隔間之木櫃上，有水果刀之刀套1 只，放置
    於枕頭下緣旁，另1 把水果刀放置於上開木櫃下方之桌子上
    ，此有刑案現場勘查報告表及現場勘查照片可證（見相字卷
    第68、69、86頁背面），足證被告確在被害人抵達之前，分
    將2 支水果刀擺放在房間桌上及木櫃上，並分別以背包及枕
    頭掩蓋。又觀諸現場擺放水果刀之桌子及木櫃之上開照片，
    顯示桌子上有3 層木櫃，而1 把水果刀係擺放在第3 層木櫃
    上，距離桌面有段距離，顯然取用不便，衡情倘被告當天至
    廚房取得水果刀之用意，在於切割鹽酥雞之用，為何自廚房
    取得之後，竟高放在木櫃上，而非放在桌子上；又既係為切
    割鹽酥雞而攜入房間內，顯然欲立即使用，又為何以枕頭掩
    蓋；又擺放在桌子上之水果刀，果係被告租屋時自行攜帶並
    用以刮除髒物，而已無法用於切割食物之用，則被告在刮除
    髒物之後，亦應將之棄置或擺放角落處，為何竟仍擺放在經
    常使用之桌面上，凡此均與常情相違；再者，觀之高雄縣政
    府警察局鑑識課繪製之現場圖（見相字卷第74頁），上開水
    果刀及刀套所在之桌子及木櫃，與被害人死亡後陳屍之位置
    ，均在被告房間之隔間內，又被告自承係在被害人在隔間內
    查看冷氣漏水情形之際，持刀朝被害人身體刺入等情，則被
    告於被害人在隔間內查看冷氣漏水情形之際，顯可輕易取得
    該2 把水果刀；參以被害人身體除上述2 處刺創傷外，均無
    抵擋被告持刀攻擊之防禦性切割傷，此有驗斷書在卷可稽（
    相卷第55頁），而且現場之血跡，均集中在被害人陳屍隔間
    之牆壁上及地板上，此亦有高雄縣政府警察局鑑識課刑案現
    場勘查報告表及現場圖在卷可考（相卷第68、74頁），足見
    被害人係在毫無防備，根本無機會反抗及逃離之情況下，即
    在隔間處遭被告持刀攻擊，並不支倒地，則倘被告係臨起殺
    意，豈可有能於短時間內，順利接續取得2 刀，並在被害人
    毫無防備情況下，將之殺害得逞。故被告辯稱其係因一時氣
    憤，始臨時起意殺人云云，顯係事後卸責之詞，委無足取。
    本件被告係於打電話向被害人表示冷氣會漏水，要求其前來
    查看時即萌生殺人之犯意至明。
(三)、本件被害人所受單面刃銳器刺創之部位，分別為胸部及上背
    部，均係人體重要臟器所在之部位，如以尖刀等利刃直接刺
    擊，將有極大之可能刺中肺臟導致氣胸，使他人發生死亡之
    結果；而人之頸部本為脆弱之處，稍有外力強加於上即可能
    無法呼吸，被告竟仍以右手握刀，猛力朝被害人之右胸、左
    上背部各刺1 刀，2 刀均深及肺臟，各自傷及右上肺葉與左
    下肺尖，導致被害人兩側血氣胸，大量出血，又其中1 把水
    果刀甚而因用力過猛而折斷，且被害人除外觀可見右側下顎
    部分有4 公分之勒痕挫傷外，解剖時另發現被害人左側舌骨
    角有斷裂現象，顯見被告當時用力甚猛，且持續勒掐至被害
    人停止掙扎始罷手，益證被告於持刀刺殺被害人時，具有戕
    害被害人生命之犯意甚明。
(四)、辯護人雖為被告辯護稱：被告在案發後即95年4 月17日2 時
    51 分 許，在案發現場經警員實施呼氣酒測值為0.74mg/L，
    顯見被告案發當時已因飲酒致其行為辨識能力發生障礙等語
    ，惟查：被告於警詢起，固即供稱案發當時已酒醉，且其於
    案發後即95年4 月17日2 時51分許，經警測得其呼氣酒精濃
    度，達每公升0.74毫克，亦有酒精濃度檢測單1 紙在卷可稽
    （相卷第31頁），固堪認被告於案發前確有飲酒之事實。惟
    被告於警詢及第一次偵查中，就其係因案發前，目睹被害人
    與同址另一名男房客疑似交往，心生怨妒，而預謀殺害被害
    人，並先以電話向被害人佯稱租處房間冷氣漏水，誘騙其至
    租屋處隔間內，隨即至廚房取得2 把水果刀，藏放在房間隔
    間處之桌子及木櫃上，嗣被害人依約前來並查看隔間處漏水
    情形之際，持刀殺害等情供述詳盡；其於警詢及歷次偵審中
    ，亦明確供述其如何在隔間處，趁被害人在隔間處查看漏水
    情形之際，先後以右手持2 把水果刀，先刺殺被害人之背部
    再刺殺前胸，及以手壓迫頸部方式，殺害被害人，並因被害
    人反抗而遭其咬傷虎口，及其中1 把水果刀刀柄因太過用力
    而斷掉等情，及於殺害被害人後，先打電話予阿姨告知殺人
    ，再多次以持用之行動電話報警之情，顯見被告對於犯案之
    動機、經過及案發後之情形，均記憶清晰，於案發後亦知從
    容地打電話告知親人及報警，是被告雖於案發前飲酒，但其
    既能打電話予被害人誘騙其到租屋處，又知預藏水果刀以利
    行兇，事發後又能打電話告知阿姨並報警，其行為過程前後
    連貫，而且有其意圖，顯見其於案發當時意識清楚，並未影
    響其對於事務之理解力、判斷力，亦不影響其對於自己行為
    之控制力，是辯護人辯稱被告案發當時已因飲酒致其行為辨
    識能力發生障礙等語，顯無足採。
(五)、綜上所述，被告上開所辯，顯無足取，本件事證明確，被告
    之犯行洵堪認定。
二、核被告所為，係犯刑法第271 條第1 項之殺人罪。被告於犯
    罪未經有偵查權限之公務員發覺前，自動以手機撥打110 向
    高雄縣政府警察局鳳山分局勤務中心值班人員陳正國報案稱
    其本人殺死房東黃春鳳，現場在高雄縣鳳山市鎮○街4 號之
    15樓501 室或高雄縣鳳山市○○街125 巷23號5 樓，陳正國
    即通知線上執行巡邏之警員黃德洲前往，並發現被告在案發
    現場等情，業據證人黃德洲、陳正國於偵查中證述明確，並
    有高雄縣政府警察局鳳山分局中心來案各類案件記錄表1 紙
    ，如上所述，足認被告符合自首要件，應依修正前刑法第62
    條之規定，減輕其刑（按被告行為後刑法第62條業於94年2
    月2 日修正公佈，並自95年7 月1 日起施行；修正後刑法第
    62條規定「對於未發覺之罪自首而受裁判者，得減輕其刑。
    」，與修正前刑法第62規定「對未發覺之罪自首而受裁判者
    ，減輕其刑。」不同。比較新舊法結果，以舊法自首應減輕
    其刑較有利於行為人，依刑法第2 條第1 項前段規定，自應
    適用行為時之法律即修正前刑法第62條規定，減輕其刑）。
    又被告行為後刑法已於94年2 月2 日修正公布，同年7 月1
    日施行，其中刑法第64條及第65條均有修正。而本件之法定
    刑為「死刑或無期徒刑」部分，依修正前刑法第64條第2 項
    、第65條第2 項規定，死刑得減為無期徒刑或15年以上有期
    徒刑；無期徒刑得減為7 年以上有期徒刑，依修正後規定死
    刑僅得減為無期徒刑；無期徒刑僅得減為20年以下15年以上
    有期徒刑，自應適用有利於被告之修正前刑法第64條第2 項
    、第65條第2 項規定。
三、原審認被告罪證明確，因而適用刑法第2 條第1 項前段、第
    271 條第1 項、第37條第1 項、修正前刑法第62條規定，並
    審酌被告因懷疑被害人與他人交往心生妒意，欲思報復，而
    起殺念，以剝奪他人生命之方式，滿足其個人報復之慾望，
    造成被害人家屬心靈之創傷永難平復，動機並無可憫之處，
    危害情節亦重，且除持銳器刺殺被害人外，復以勒掐方式壓
    迫被害人頸部，直至其停止掙扎始行放手，被害人在遭受極
    大痛苦折磨之情形下死亡，足見被告犯罪手段殘酷；又被告
    雖始終坦承殺害被害人，惟於審判中竟否認有預謀殺人情事
    ，翻異前詞飾詞圖卸，難謂確有悔意。被告泯滅人性，犯罪
    手段實令人髮指，原無可寬逭，惟念事後對於殺人乙節尚知
    坦認等一切情狀，量處無期徒刑，並依法宣告褫奪公權終身
    。另敘明扣案之水果刀2 把，雖為被告犯罪所用，然非被告
    所有，爰不為沒收之諭知。其認事用法，核無不合，量刑亦
    屬允當。被告上訴意旨否認預謀殺人，及原判決量刑過重，
    指摘原判決不當，為無理由，應予駁回。
據上論斷，應依刑事訴訟法第368條，判決如主文。
本案經檢察官王登榮到庭執行職務。
中　　華　　民　　國　　96　　年　　4 　　月　　30　　日
            刑事第六庭  審判長法  官  王憲義
                              法  官  張盛喜
                              法  官  李璧君
以上正本證明與原本無異。
如不服本判決應於收受本判決後10日內向本院提出上訴書狀，其
未敘述上訴理由者，並得於提起上訴後10日內向本院補提理由書
狀（均須按他造當事人之人數附繕本）「切勿逕送上級法院」。
中　　華　　民　　國　　96　　年　　4 　　月　　30　　日
                              書記官  唐奇燕
附錄本判決論罪科刑法條：
中華民國刑法第271 條
殺人者，處死刑、無期徒刑或10年以上有期徒刑。
前項之未遂犯罰之。
預備犯第1 項之罪者，處2 年以下有期徒刑。
